【裁判字號】    96,簡上,363
【裁判日期】    970327
【裁判案由】    違反政府採購法
【裁判全文】
臺灣臺北地方法院刑事判決             96年度簡上字第363號
上  訴  人
即  被  告  榮電股份有限公司
代  表  人  乙○○
選任辯護人  鄭至量律師
            林天財律師
上列上訴人因違反政府採購法案件，不服本院96年度簡字第2704
號中華民國96年8 月22日第一審簡易判決（起訴案號：95年度偵
續字第548 號），提起上訴，本院管轄第二審之合議庭認為應適
用通常程序審判，並自為第一審判決如下：
    主  文
原判決撤銷。
榮電股份有限公司之受雇人，因執行業務意圖獲取不當利益，而
以協議，使廠商不為價格之競爭未遂，科罰金新臺幣拾伍萬元，
減為罰金新臺幣柒萬伍仟元。
    事  實
一、丙○○、許峻彰、邱育民分別係榮電股份有限公司（址設臺
    北市文山區○○○路○ 段107 號1 樓，以下簡稱榮電公司）
    、台網國際股份有限公司（址設臺北縣新店市○○路57號7
    樓之1 ，以下簡稱台網公司）、泰鋒股份有限公司（址設臺
    市○○區○○路513 巷22弄5 號6 樓，以下簡稱泰鋒公司）
    受雇人，台網公司則為榮電公司之轉投資公司。緣邱育民於
    民國94年6 月間，得知內政部警政署入出境管理局（以下簡
    稱境管局）辦理「高雄機場電腦主機NCR5100 維修」採購案
    招標（以下簡稱高雄機場採購案），預算金額為新臺幣（下
    同）108 萬268 元，採最低標得標，邱育民為使泰鋒公司順
    利得標，並確保有3 家公司以上參與招標，以使招標機關能
    開標決標，竟與許峻彰、丙○○基於共同意圖獲取承包工程
    之不當利益，而以協議使台網公司、榮電公司不為價格競爭
    之非法方法欲使開標發生不正確結果之犯意聯絡，於94年6
    月13日下午，由邱育民代許峻彰、丙○○至聯邦商業銀行新
    店分行（以下簡稱聯邦銀行）申請開立票號UE0000000 、UE
    0000000 號，面額均為5 萬4000元之支票各1 紙，作為台網
    公司及榮電公司押標金，邱育民、許峻彰及丙○○並分別製
    妥泰鋒公司、台網公司及榮電公司參與投標該採購案之相關
    文件，由泰鋒公司標價106 萬元、台網公司及榮電公司各標
    價108 萬元，並填寫標單，復於同日將上開3 家公司之投標
    文件遞送至境管局。嗣境管局於同年月14日辦理開標時，發
    現台網公司、榮電公司之押標金支票連號，且台網公司、榮
    電公司互有關連查覺有異，恐有足以影響採購公正之違法或
    不當行為，遂依政府採購法規定當場宣布不予開標決標，致
    開標未發生不正確結果而未遂（丙○○、許峻彰、邱育民業
    經本院各判處有期徒刑6 月、緩刑2 年；泰鋒公司、台網公
    司業經本院各判處罰金6 萬元）。
二、案經法務部調查局臺北市調查處報請臺灣臺北地方法院檢察
    署檢察官偵查起訴。
    理  由
壹、證據能力部分：
一、按被告以外之人於審判外之言詞或書面陳述，除法律有規定
    者外，不得作為證據；被告以外之人於偵查中向檢察官所為
    之陳述，除顯有不可信之情況者外，得為證據，刑事訴訟法
    第159 條第1 項、第159 條之1 第2 項分別定有明文。另按
    被告以外之人於審判外之陳述，雖不符前4 條之規定，而經
    當事人於審判程序同意作為證據，法院審酌該言詞陳述或書
    面陳述作成時之情況，認為適當者，亦得為證據；當事人、
    代理人或辯護人於法院調查證據時，知有第159 條第1 項不
    得為證據之情形，而未於言詞辯論終結前聲明異議者，視為
    有前項之同意；同法第159 條之5 規定甚明。
二、經查，本案據以認定被告榮電公司犯罪事實之證據，除證人
    周美智於偵查中向檢察官所為之陳述，業經具結且無顯不可
    信之情形存在，依刑事訴訟法第159 條之1 第2 項規定，自
    具備證據能力；其餘證人周美智、周雪珠於警詢之陳述，固
    均係被告以外之人於審判外所為之言詞陳述，然被告於本院
    審理中已表示對上開證據之證據能力無意見（見本院96年11
    月1 日準備程序筆錄），本院審酌上開證人言詞陳述作成之
    情況，相關陳述人均未曾主張非出於任意性或不正取供，足
    信作成時之情況，應無違法或不當情事，因而認為適當，依
    刑事訴訟法第159 條之5 規定，該等言詞陳述具備證據能力
    而均得作為證據。
三、至其餘書面證據資料（詳後述），被告於本院審理中已表示
    對證據能力沒有意見（見同上準備程序筆錄），且經本院於
    最後審理期日就上開書面證據資料逐一提示並告以要旨，至
    本件言詞辯論終結前，被告就此部分證據之證據能力未聲明
    異議，亦查無違反法定程序取得之情形，依刑事訴訟法第15
    9 條之5 第2 項之規定，得作為證據。另卷附之公司/ 分公
    司資料查詢結果，係主管機關經濟部相關人員依法製作之紀
    錄兼證明文書，性質上為公務員職務上所製作之紀錄暨證明
    文書，且無證據可認有何顯不可信之情況，依刑事訴訟法第
    159 條之4 第1 款之規定，自有證據能力，合先敘明。
貳、實體部分：
一、訊據被告榮電公司固坦承受雇人丙○○與邱育民、許峻彰以
    協議方式欲使開標發生不正確結果，且上開事實，業據本院
    95年度訴字第1628號判決有罪在案，堪信為實；然辯稱：政
    府採購法第92條處罰法人之規定應以法人對其受僱人之監督
    有過失為前提，並非無過失責任，本件被告對受僱人丙○○
    已盡監督責任，公司及負責人對外行文之印鑑只有1 份，丙
    ○○利用承包基隆醫院標案機會取得上開印鑑，擅自為不法
    情事，被告毋庸負責云云。
二、惟查：
（一）被告榮電公司雖以「權責劃分表」（見原審卷一第218 至
      237 頁）、「印鑑管理辦法」（見原審卷一第238 、239
      頁）之內部規定為據，而以對受雇人善盡監督義務而無過
      失為由置辯，然證人即原榮電公司業務副理丙○○於本院
      審理中結證稱：本件投標前，因所屬業務經理不在臺灣，
      已口頭向另1 協理而非執行長（指證人甲○○）報告，並
      依慣例由助理向被告請領公司大、小章，再製作標單以投
      標，至於執行長是否核批伊不知情；嗣疏忽未及向公司請
      領押標金，但金額不大，故暫墊5 萬4000元。伊未經手被
      告所稱之基隆醫院標案，也未看過「權責劃分表」‧‧‧
      與處理標案有關的公司大、小章共有3 份，且承辦人會將
      印鑑攜出帶至標案現場等語（見本院卷第190 至192 頁）
      ；另被告聲請傳訊之證人即原榮電公司電腦事業群執行長
      甲○○於審理中亦證稱：公司95％業務是政府標案，金額
      3000萬元以內標案原則須渠書面或口頭批核，但有事後核
      定之特例，至丙○○之上級主管依次為經理、協理、執行
      長，幾乎不會向渠報告標案，且業務員為便宜行事，事務
      決定縱違反「權責劃分表」，只要未出事，公司不會懲處
      ，渠不知「印鑑管理辦法」，公司也未要求員工知悉上開
      規定，亦未對員工進行基礎訓練‧‧‧確實發生過押標金
      額較小而由承辦人員代墊再向公司請款情形；至業務員在
      標案現場一定要攜帶公司大、小章，而印章有限，因執行
      職務需要，業務員若知悉其他業務員現持有印章，也會直
      接向對方拿取等語明確（見本院卷第192 頁背面至195 頁
      背面）。綜上所述，足見證人丙○○為本件投標行為前，
      已向被告之管理單位告知，實難推諉係受雇人個人行為；
      縱認丙○○為脫免自身罪責有所迴護，然被告公司高達95
      ％之業務係承包政府採購工程，竟未對所屬人員進行基礎
      訓練，亦未要求員工知悉進而遵守「權責劃分表」或「印
      鑑管理辦法」，上開規定形同具文；且為求業務執行便利
      ，默示允許員工違反事務分配規定而便宜行事等情，業據
      證人甲○○證述綦詳，被告對其受雇人顯有監督不周之情
      至為灼然。
（二）按除法律另有規定外，法人原則上並無刑事責任能力，然
      政府採購法第92條規定：「廠商之代表人、代理人、受雇
      人或其他從業人員，因執行業務犯本法之罪者，除依該條
      規定處罰其行為人外，對該廠商亦科以該條之罰金」，係
      就公司人員因執行業務而為違反政府採購法各該規定時併
      處罰其事業主；按事業主為事業之主體，應負擔其所屬從
      業人員於執行業務時，不為違法行為之注意義務，係處罰
      事業主怠於使從業人員不為此種犯罪行為之監督義務，換
      言之，從業人員就自己之違法行為負責，事業主則係就其
      所屬從業人員關於業務上之違法行為，負監督不周之責任
      ，兩者各就犯罪構成要件負其責任。本件被告公司之受雇
      人丙○○既違犯政府採購法規定，以協議使榮電公司不為
      價格競爭，而使開標發生不正確結果之犯行明確，且被告
      公司對受雇人丙○○監督不周而未盡必要之注意，已如前
      述，被告公司及辯護人猶以丙○○未得公司同意私自盜用
      印章、被告公司並無違法等語置辯，顯無足採。此外，並
      有境管局高雄機場採購案投標須知、開標會議簽到表、開
      / 決標紀錄、開標紀錄附頁、投標廠商資格審查表、出席
      代表授權書、退還押標金申請書（95年度偵字第11935 號
      卷第9 至13、17至25頁）、聯邦銀行94年8 月4 日94聯新
      店字第0102號函、95年6 月29日95聯新店字第0101號函暨
      往來明細表、開戶資料、95年6 月15日95聯新店字第0081
      號函、存款條（同上偵卷第26、106 至116 頁）、台網及
      榮電公司登記資料（同上偵卷第71至74頁）在卷可稽，本
      案事證明確，被告公司應依法論科。
三、查被告行為後，刑法業於94年2 月2 日修正公布，95年7 月
    1 日起施行。按行為後法律有變更者，適用行為時之法律，
    但行為後之法律有利於行為人者，適用最有利於行為人之法
    律，刑法第2 條第1 項定有明文。茲本條係規範行為後法律
    變更所生新舊法律比較適用之準據法，本身尚無新舊法比較
    之問題，於新法施行後，應一律適用新法第2 條第1 項之規
    定，為「從舊從輕」之比較，先予敘明。又以本次刑法修正
    之比較新舊法，應就罪刑有關之一切情形，綜其全部罪刑之
    結果而為比較（最高法院95年5 月23日95年度第8 次刑庭會
    議決議參照）。經查：
（一）刑法第33條第5 款有關於罰金刑之規定，在刑法施行法於
      95年6 月14日修正增訂第1 條之1 ，並自95年7 月1 日起
      施行。關於罰金刑，刑法分則編各罪所定罰金刑之貨幣單
      位原為銀元，修正前刑法第33條第5 款規定：「罰金：1
      元（銀元）以上」，而依罰金罰鍰提高標準條例規定，就
      72年6 月26日前修正之刑法部分條文，罰金數額提高2 至
      10倍，其後修正者則不提高倍數，並依現行法規所定貨幣
      單位折算新臺幣條例規定，以銀元1 元折算新臺幣3 元。
      修正後刑法第33條第5 款規定：「罰金：新臺幣1000元以
      上，以百元計算之」，並為使罰金之最高數額與刑法修正
      前趨於一致，乃增訂刑法施行法第1 條之1 ：「中華民國
      94年1 月7 日刑法修正施行後，刑法分則編所定罰金之貨
      幣單位為新臺幣。94年1 月7 日刑法修正時，刑法分則編
      未修正之條文定有罰金者，自94年1 月7 日刑法修正施行
      後，就其所定數額提高為30倍。但72年6 月26日至94年1
      月7 日新增或修正之條文，就其所定數額提高為3 倍」之
      規定。從而，政府採購法所定罰金刑之最低數額，依修正
      後刑法第33條第5款 所定罰金刑最低數額，較之修正前提
      高，自以修正前刑法第33條第5 款之規定有利於被告。
（二）被告之受雇人丙○○所為係違反政府採購法第87條第6 項
      、第3 項、第4 項之未遂罪，所犯上開二罪間，因有方法
      結果之牽連關係，應依修正前刑法第55條後段之規定，從
      一重以第87條第6 項、第4 項意圖獲取不當利益，而以協
      議，使廠商不為價格之競爭未遂罪論處。被告榮電公司之
      受雇人，因執行業務而犯上開違反政府採購法之罪，依同
      法第92條規定，除處罰行為人外，亦應對被告科以第87條
      第6 項、第4 項之罰金，以示懲儆。
四、原審以被告上述犯行事證明確，予以論罪科刑，固非無見，
    惟查：（一）被告因其受雇人丙○○著手於以協議使被告不
    為價格競爭，然開標尚未發生不正確結果而未遂，原審判決
    漏未審酌；（二）本件被告行為後，刑法業經修正公布，於
    95年7 月1 日施行，原審未就新舊法比較適用，尚有未洽；
    （三）按「第一審法院依被告在偵查中之自白或其他現存之
    證據，已足認定其犯罪者，得因檢察官之聲請，不經通常審
    判程序，逕以簡易判決處刑。但有必要時，應於處刑前訊問
    被告；前項案件檢察官依通常程序起訴，經被告自白犯罪，
    法院認為宜以簡易判決處刑者，得不經通常審判程序，逕以
    簡易判決處刑」；又按「檢察官審酌案件情節，認為宜以簡
    易判決處刑者，應即以書面為聲請」，刑事訴訟法第449 條
    第1 項、第2 項、第451 條第1 項分別定有明文。是法院得
    為簡易判決處刑者，須檢察官認案情適當而以書面方式聲請
    ；或雖依通常程序起訴，然被告於法院訊問中自白犯罪，法
    院始得不經通常審判程序，逕以簡易判決處刑。查本件被告
    於原審中否認犯行（見原審卷二第189 頁），蒞庭檢察官雖
    當庭聲請改依簡易判決處刑，惟非以書面方式為之，原審據
    此改依簡易判決處刑，自於法不合，被告上訴否認犯罪雖無
    理由，然原判決既有上述可議之處，自應將原判決撤銷，且
    本院審酌上開情狀，並保障當事人之審級利益，應由本院合
    議庭依通常程序審理後，自為第一審判決。爰審酌本案採購
    招標案之金額雖非甚鉅且肇因受雇人丙○○行為所致，然被
    告犯後猶卸責矯飾，及犯罪所生之危害等一切情狀，量處如
    主文第二項所示之刑，以示懲儆。又查本件被告犯罪時間在
    民國96年4 月24日以前，且非中華民國96年罪犯減刑條例第
    3 條第1 項所定不予減刑之罪，則依該條例第2 條第1 項第
    3 款、第7 條之規定，減其宣告刑2 分之1 。
五、按法院認為應科拘役、罰金或應諭知免刑或無罪之案件，被
    告經合法傳喚無正當理由不到庭者，得不待其陳述逕行判決
    ，刑事訴訟法第306 條定有明文。本件被告經本院合法傳喚
    ，無正當理由不到庭，爰依據前開規定不待其陳述，逕行判
    決，併此敘明。
據上論斷，應依刑事訴訟法第455 條之1 第1 項、第3 項、第45
2 條、第369 條第1 項前段、第364 條、第299 條第1 項前段、
第306 條，政府採購法第92條、第87條第6 項、第4 項，刑法第
11條前段、第2 條第1 項前段，中華民國96年罪犯減刑條例第2
條第1 項第3 款、第7 條，判決如主文。
本案經檢察官楊冀華到庭執行職務
中    華    民    國    97    年    3    月    27    日
                  刑事第七庭審判長  法  官  孫惠琳
                                    法  官  許泰誠
                                    法  官  孫正華
上正本證明與原本無異。
如不服本判決，應於判決送達後10日內向本院提出上訴狀 (應抄
附繕本)。
                                    書記官  葉潔如
中    華    民    國    97    年    3     月    27    日
附錄本案論罪科刑法條：
政府採購法第92條
廠商之代表人、代理人、受雇人或其他從業人員，因執行業務犯
本法之罪者，除依該條規定處罰其行為人外，對該廠商亦科以該
條之罰金。
政府採購法第87條
意圖使廠商不為投標、違反其本意投標，或使得標廠商放棄得標
、得標後轉包或分包，而施強暴、脅迫、藥劑或催眠術者，處1
年以上7 年以下有期徒刑，得併科新臺幣3 百萬元以下罰金。
犯前項之罪，因而致人於死者，處無期徒刑或7 年以上有期徒刑
；致重傷者，處3 年以上10年以下有期徒刑，各得併科新臺幣3
百萬元以下罰金。
以詐術或其他非法之方法，使廠商無法投標或開標發生不正確結
果者，處5 年以下有期徒刑，得併科新臺幣1 百萬元以下罰金。
意圖影響決標價格或獲取不當利益，而以契約、協議或其他方式
之合意，使廠商不為投標或不為價格之競爭者，處6 月以上5 年
以下有期徒刑，得併科新臺幣1 百萬元以下罰金。
意圖影響採購結果或獲取不當利益，而借用他人名義或證件投標
者，處3 年以下有期徒刑，得併科新臺幣1 百萬元以下罰金。容
許他人借用本人名義或證件參加投標者，亦同。
第1 項、第3 項及第4 項之未遂犯罰之。


司法院資訊處製作；財團法人民間司法改革基金會備份。
